【裁判字號】    97,小上,34
【裁判日期】    970717
【裁判案由】    給付違約金
【裁判全文】
臺灣臺中地方法院民事判決  97年度小上字第34號
上  訴  人  近水樓台住戶管理委員會
法定代理人  甲○○
被上訴人    龍昇保全股份有限公司
法定代理人  乙○○
上列當事人間請求給付違約金事件，上訴人對於中華民國97年2
月19日本院臺中簡易庭96年度中小字第6813號第一審小額民事判
決提起上訴，本院合議庭判決如下：
    主    文
上訴駁回。
第二審訴訟費用新臺幣壹仟伍佰元由上訴人負擔。
    事實及理由
一、被上訴人於原審起訴主張：緣上訴人與被上訴人簽訂之委託
    管理契約（下稱系爭契約）已於民國96年10月1 日起終止委
    託。依據系爭契約第9 條第2 項約定，自本契約解除之日起
    壹年，上訴人無論外包或自行聘僱，不得留用被上訴人曾派
    駐於上訴人社區之人員繼續工作，否則應以契約一個月之金
    額支付被上訴人做為補償。惟上訴人違反上開約定，留用被
    上訴人曾派駐於上訴人管理之社區（以下簡稱上訴人社區）
    之訴外人陳明發保全員，繼續在上訴人社區工作。依系爭契
    約約定，上訴人應賠償被上訴人1 個月的服務費用即新台幣
    （以下同）77,000元。被上訴人請求之違約金金額並無過高
    之情形，爰依委託管理契約訴請上訴人應給付被上訴人
    77,000元，及自起訴狀繕本送達翌日起至清償日止，按週年
    利率百分之5 計算之利息等語。
二、上訴人則以：
   (一)訴外人陳明發係屬無特別技能、技術且職位較低，並非公
     司主要營業幹部之勞工，縱使離職後再至相同或類似業務
     之公司任職，亦無妨害原雇主營業之可能，而陳明發於任
     職於被上訴人期間，係從事低層保全事務工作，亦非從事
     高階主管之事務，對於被上訴人的營運資料或商業機密的
     事務一無所悉，自無能力機會與被上訴人公司進行商業競
     爭行為，上開契約條款已不當限制陳明發之工作權，顯屬
     權利之濫用，違背誠信公平原則，該條款並不具備合理性
     云云。
   (二)陳明發自96年10月3 日起受僱於第三人萬豐保全股份有限
     公司（以下簡稱萬豐公司），並經該公司派駐於上訴人社
     區，並非上訴人所留用，則上訴人並無違約。
   (三)系爭契約，乃屬於定型化契約條款。則兩造因系爭保全契
     約之簽訂而發生消費關係，自有消費者保護法關於定型化
     契約條款規範之適用。本件系爭契約第9 條第2 款「甲方
     不論外包或自行聘僱，均不得留用乙方曾派駐於甲方人員
     繼續工作」，核其性質應屬「禁止挖角條款」，目的係避
     免被上訴人所派駐之保全員遭上訴人不當挖角，因此設有
     1 年內不得留職聘用之約定，而上訴人所負擔之契約義務
     即契約終止後之1 年內不得具有挖角、留用被上訴人員工
     之行為。即依雙方締約之真意，該條款僅得拘束上訴人不
     得主動挖角、留用被上訴人派駐之保全員，若該等人員有
     跳槽至他公司、或由其他公司對其有挖角之行為者，實與
     上訴人無關，亦非上訴人所能控制，解釋上自非前開條款
     限制範圍之內。倘認前揭條款除限制上訴人本身之留用行
     為外，尚包含其他保全公司之派駐行為，將片面加重上訴
     人之責任，顯然有失公平及違反平等互惠原則，依消費者
     保護法12條與民法第247 條之1 規定，應屬無效。
   (四)鈞院如認為上訴人仍有違約情事時，請依民法第252 條規
     定酌減違約金等語，資為抗辯。
三、本件訴訟標的金額為10萬元以下，原審乃依小額訴訟程序審
    理，並判決上訴人應給付被上訴人77,000元及自96年12月8
    日起至清償日止，按週年利率5%計算之利息，另就被上訴人
    勝訴部分，依職權宣告假執行。上訴人上訴意旨略以：
  (一)原審判決對系爭契約第9 條第2 項「留用」適用不當，係判
    決判決違背法令：
    1.系爭契約第9 條第2 項之約定，其規範意旨係基於誠信原
      則「禁止不當挖角」，是該規定所稱「留用」，應係指管
      理維護服務消費者之一方基於雇用人或委任人之地位，主
      動繼續聘僱或指定聘僱後留用管理維護服務業者之派駐人
      員而言，亦即若非管理維護服務之消費者主動聘僱或指定
      聘僱留用（即管理維護服務消費者無可歸責性），而係經
      第三人自行聘僱後派駐管理維護服務消費者情況者，當然
      不屬於留用之範圍，否則若將該條約定擴大解釋為只要被
      上訴人曾派駐現場之工作人員繼續留在上訴人社區工作，
      即使上訴人未主動留任或無權決定是否留任該名人員，上
      訴人亦應依該條約定負損害賠償之責，則無異強令上訴人
      為他人之行為負損害賠償責任，有違行為責任之責。
    2.系爭契約增訂「外包或自行聘僱」與行政院消費者保護委
      員會訂定之「駐衛保全服務定型化契約範本」相較，益證
      「留用」一詞，應僅限於管理維護服務消費者之一方基於
      雇用人或委任人之地位，主動繼續聘僱或指定聘僱後留用
      管理維護服務業者之派駐人員而言。本件原審判決認定系
      爭契約第9 條第2 項「留用」並未明白限定由甲方（即上
      訴人）自行聘僱之留用情形，實難令人心服。
    3.本件上訴人不因萬豐公司派駐陳明發以外之其他保全員而
      另受有利益，原審判決單執上訴人消極不拒卻萬豐公司保
      全員之派駐，而認上訴人該當「留用」情事，顯非適法。
    4.因上訴人與被上訴人之委託管理契約期間為1 年（即95年
      10月l 日至96年9 月30日止），被上訴人基於此契約僱用
      派駐於上訴人社區之陳明發保全員僱用契約亦為1 年，此
      係被上訴人為避免長期僱用陳明發保全員，故要求陳明發
      於委託管理契約終止前1 個月即提出辭呈，此亦為保全公
      司之契約常態，故原審認定「陳明發預見被上訴人將與上
      訴人終止契約，即自請離職，並轉與上訴人簽約之萬豐公
      司成立僱傭契約，並經萬豐公司派駐於上訴人之社區。」
      亦有違經驗法則。
  (二)上訴人已於原審請求依民法第252 條規定酌減違約金，原審
    漏未斟酌，以上訴人未具體陳明違約金有何過高情事為由逕
    行判決，實有判決不適用法令之違誤。
    1.上訴人已於民事答辯狀陳稱：「陳明發無能力亦無機會與
      原告公司進行商業競爭行為」，而系爭契約條款又屬禁止
      不當挖角條款，職故，被上訴人並不因訴外人陳明發於上
      訴人社區工作而生有損害（被上訴人因上訴人如期履行所
      得受之利益亦為0 元）；退萬步言之，被上訴人亦未證明
      其所受損害達77,000元或更高，既被上訴人並未因此受有
      損害，則被上訴人逕依系爭契約條款約定，請求上訴人賠
      償違約金77,000元即顯屬過高。該數額實際上確較被上訴
      人因上訴人不履行債務所生損害總額（即O 元）為高時，
      依前述之說明，原審即應依上開規定予以核減，然原審卻
      未予斟酌此一情事，實有判決不適用法令之違誤。
    2.當事人聲明之證據，其證據資料如何判斷，為證據之評價
      問題，而當事人提出之證據應如何評價，在自由心證主義
      之下，係屬法院自由裁量權之範圍。因之法院在引用證據
      資料時，應不受是否對舉證人有利及他造曾否引用該項證
      據之限制，此即為證據共通原則。然系爭駐衛保全服務定
      型化契約範本係上訴人所提出，原審如依證據共通原則，
      為不利上訴人之認定時，應提示予上訴人，並予上訴人有
      適當言詞辯論之機會。又原審如認上訴人並未善盡舉證責
      任時，應依民事訴訟法第199 條規定，於訴訟進行中行使
      闡明權，要求上訴人更正或補充訴訟資料，不宜逕以判決
      終結本案。
  (三)原審判決不適用消費者保護法第12條第1 項及民法第247 條
    之1 之規定，係判決違背法令：
    1.被上訴人將系爭契約之條款擅自增訂為「外包或自行聘僱
      」，上訴人之法定代理人係由不具專業法律知識之住戶擔
      任，依原審之見，其義既非一般人所不能理解，即非上訴
      人之法定代理人所能理解。系爭契約條款增定「外包或自
      行聘僱」文義，既非一般人所能理解，顯已加重上訴人之
      義務及負擔。
    2.上訴人與萬豐公司簽訂管理委託契約係在96年10月l 日，
      而訴外人陳明發則於96年10月3 日經萬豐公司聘僱後，再
      派駐上訴人社區服務，上訴人於簽約事前既無所悉，事後
      亦無權干涉萬豐公司之人事調度作業。由此益證系爭約款
      之解釋若包含其他保全公司聘僱再派駐上訴人社區情況，
      則已片面加重上訴人之責任，顯然違反契約公平及平等互
      惠原則。
    3.要求上訴人對於第三人所雇用或委任之人應另負注意義務
      ，不當限制上訴人與第三人所能簽訂之契約內容，而上訴
      人資力不僅差距被上訴人甚遠（保全公司設立最低資本額
      為肆仟萬元，每年聘請法律顧問綽綽有餘）而所收取之管
      理費於支付社區各項開銷後，已無剩餘，實無餘力聘請專
      業法律人士於契約簽訂前審查系爭契約條款，被上訴人利
      用其經濟上、法律上優勢地位設計不當契約條款進而限制
      契約相對人之權利義務，於簽訂契約時復未善盡告知義務
      ｛系爭條款所謂「外包或自行聘僱」已不當擴張逾越主管
      機關所公告定型化契約內容，將非上訴人主動聘僱或指定
      聘僱留用（即上訴人無可歸責性）之經第三人自行聘僱後
      派駐上訴人之情況含括於違約事由部分｝。
    4.綜上所陳，系爭契約條款實顯失公平，依消費者保護法第
      12條第1 項及民法第247 條之1 規定應屬無效。然原審判
      決單執上訴人可與萬豐公司接洽調派其他人員到任，以免
      致上訴人違反系爭契約約定，惟上訴人捨此不為，是系爭
      有關上訴人不得接受留用被上訴人之保全員繼續工作之約
      定，尚難認有顯失公平之情形，實有判決違背法令之疏漏
      。
  (四)訴外人陳明發並非上訴人所聘用或指定聘用，此為兩造所不
    爭執，而上訴人又無法指定第三人雇用之人員，是訴外人陳
    明發繼續於上訴人社區服務之行為實非可歸責於上訴人，上
    訴人對系爭違約情事，既不具有可責性，自不負損害賠償責
    任。請求廢棄原審判決等語。
四、經查：
  (一)上訴人指摘原審判決對系爭契約第9 條第2 款「留用」適用
    不當，係判決違背法令云云。然按解釋契約，固須探求立約
    當事人之真意，不能拘泥於契約之文字，但契約文字業已表
    示當事人真意，無須別事探求者，即不得反捨契約文字而更
    為曲解（最高法院17年上字第1118號判例意旨參照）。查本
    件系爭契約第9 條第2 款已載明：「自本契約解除之日起壹
    年，甲方（即上訴人）無論外包或自行聘僱，均不得留用乙
    方（即被上訴人）曾派駐於甲方人員繼續工作，否則應以契
    約一個月之金額支付乙方做為補償，…。」則系爭契約既已
    就「外包」亦不得留用曾派駐於上訴人人員繼續工作，否則
    應以契約1 個月之金額支付被上訴人做為補償，予以明文約
    定，兩造自應受其拘束，不得別於契約文字外再為主張。則
    原審於判決理由中業已明確說明被上訴人公司原派駐於上訴
    人社區之訴外人陳明發保全員，於96年9 月30日離職，嗣兩
    造間系爭契約終止，上訴人自同年10月起與訴外人萬豐公司
    簽訂委託管理契約，陳明發自96年10月3 日起受僱於萬豐公
    司，並經該公司派駐於上訴人社區服務等情，為兩造所不爭
    執，且上開契約條款已明確訂定「自系爭契約解除之日起一
    年內，上訴人無論外包或自行聘僱，均不得留用被上訴人曾
    派駐於上訴人社區人員繼續工作」，因認陳明發既經萬豐公
    司派駐上訴人社區服務，且上訴人並未向萬豐公司要求換派
    其他人員，而仍同意由陳明發至該社區服務，已成立前開約
    定之違約事實，並認陳明發亦可由萬豐公司派駐他社區駐點
    工作，系爭契約條款並不致影響陳明發之工作權，自與民法
    第98條規定及前開判例意旨相符，其依該審職權解釋契約、
    認定事實均無違經驗或證據法則，且其認定事實、解釋契約
    在兩造於原審所為之主張或抗辯範圍內亦未違背法令，上訴
    人即不得以其認定不當為本法律審上訴之理由。
  (二)再者，上訴人指摘原審判決不適用消費者保護法第12條第1
    項及民法第247 條之1 規定，係為判決違背法令云云。雖按
    依照當事人一方預定用於同類契約之條款而訂定之契約，為
    加重他方當事人責任之約定，按其情形顯失公平者，該部分
    約定無效，為民法第247 條之1 第2 款所明定。惟所謂加重
    他方當事人之責任，乃係指一方預定之契約條款，為他方所
    不及知或無磋商變更之餘地者而言，所稱按其情形顯失公平
    者，則係指依契約本質所生之主要權利義務，或按法律規定
    加以綜合判斷，有顯失公平之情形而言。次按定型化契約應
    受前開「衡平原則」限制，係指締約之一方之契約條款已預
    先擬定，他方僅能依該條款訂立契約，否則即受不締約之不
    利益，始應適用衡平原則之法理，以排除不公平之「單方利
    益條款」，避免居於經濟弱勢之一方無締約之可能，而忍受
    不締約之不利益，是縱他方接受該條款而締約，亦應認違反
    衡平原則而無效，俾符平等互惠原則。是若締約當事人雙方
    非經濟弱勢，簽約當時又經磋商  且可變更契約內容時，即
    與民法第247 條之1 所稱之附合契約（即定型化契約）規定
    不符。查依上開條文所用關於「甲方（即上訴人）無論外包
    或自行聘僱，均不得留用乙方（即被上訴人）曾派駐於甲方
    人員繼續工作，否則應以契約一個月之金額支付乙方做為補
    償」」等文字，其表達方式亦非艱澀難懂，以上訴人訂約時
    其社區管理委員會成立約第14屆，應能充分理解上開條約內
    容所定之權利義務及其效果，況依一般社會常情，上訴人並
    非無議價及議約能力之經濟上弱者，消費資訊亦非不平等，
    可見並無為上訴人所不及知或無磋商變更之餘地而形成之不
    公平情形。何況兩造終止合約後，上訴人即另與第三人簽訂
    委託管理契約，是上訴人亦非無選擇簽訂契約當事人之能力
    ；同時綜觀系爭委託管理契約全部條款，兩造間主要權利義
    務並無何「顯失公平」情事，是本件被上訴人提出定型化契
    約，並未濫用契約自由或當事人自治情事，系爭契約條款並
    無民法247 條之1 第2 款及消費者保護法第12條所規定無效
    之情形。上訴人執系爭契約條款指摘原審判決不適用消費者
    保護法第12條第1 項及民法第247 條之1 規定，係為判決違
    背法令云云，即屬無據，自亦難認此部分之上訴為有理由。
  (三)又上訴人指摘其已於原審請求依民法第252 條規定酌減違約
    金，原審漏未斟酌，以上訴人未具體陳明違約金有何過高情
    事為由逕行判決，實有判決不適用法令之違誤云云。惟按約
    定之違約金額過高者，法院得減至相當之數額，為民法第25
    2 條所明定，惟此規定乃係賦與法院得依兩造所提出之事證
    資料，斟酌社會經濟狀況並平衡兩造利益而為妥適裁量、判
    斷之權限，非謂法院須依職權蒐集、調查有關當事人約定之
    違約金額是否有過高之事實，而因此排除債務人就違約金過
    高之利己事實，依辯論主義所應負之主張及舉證責任。況違
    約金之約定，為當事人契約自由、私法自治原則之體現，雙
    方於訂約時，既已盱衡自己履約之意願、經濟能力、對方違
    約時自己所受損害之程度等主、客觀因素，本諸自由意識及
    平等地位自主決定，除非債務人主張並舉證約定之違約金額
    過高而顯失公平，法院得基於法律之規定，審酌該約定金額
    是否確有過高情事及應予如何核減至相當數額，以實現社會
    正義外，當事人均應同受該違約金約定之拘束，法院亦應予
    以尊重，使符契約約定之本旨。是上訴人雖以違約金過高為
    由，請求酌減，然並未就其主張違約金過高之事實予以舉證
    ，而原審判決既已就違約金之數額予以審酌，然關於違約金
    之酌減與否，係屬原審法院之職權行使，自非違背法令之可
    言。
  (四)關於原判決有無違反民事訴訟法第199 條第2 項之闡明義務
    ，為判決違背法令部分：
    按審判長應向當事人發問或曉諭，令其為事實上及法律上陳
    述、聲明證據或為其他必要之聲明及陳述；其所聲明或陳述
    有不明瞭或不完足者，應令其敘明或補充之，民事訴訟法第
    199 條第2 項定有明文。此為審判長（或獨任法官）因定訴
    訟關係之闡明權，同時並為其義務，故審判長對於訴訟關係
    未盡此項必要之處置，違背闡明之義務者，其訴訟程序即有
    重大瑕疵，而基此所為之判決，亦屬違背法令，固有最高法
    院43年台上字第12號判例可資參照。然民事訴訟採辯論主義
    ，舉凡法院判決之範圍及為判決基礎之訴訟資料均應以當事
    人所聲明及所主張者為限。審判長之闡明義務或闡明權之行
    使，亦應限於辯論主義之範疇，不得任加逾越，故審判長尚
    無闡明令當事人提出新訴訟資料之義務。且法院有無不能得
    心證或有無其他必要情形，非依職權調查證據不可，乃一種
    事實，法院未為職權調查證據，究不生違背法令問題。上訴
    人於原審以前揭約定違反內政部公告之「駐衛保全服務定型
    化契約範本」第21條第2 項約定：「甲方於本契約終止後，
    自終止之日起算兩年內，不得留用乙方前所派駐之任何駐衛
    人員。」，應為無效云云，業經提出定型化契約範本為證，
    其聲明證據並無任何不明瞭、不完足之處，原審法官亦於97
    年1 月28日言詞辯論程序詢及兩造有無其他主張及舉證，是
    以原審法官已向當事人發問或曉諭，令兩造聲明證據，且上
    訴人已委任律師為訴訟代理人，法院並無為維持裁判上公平
    與正義所必要，而須依據民事訴訟法第288 條之規定，依職
    權調查證據之情形。準此，原審法官並無不依法行使闡明權
    之情形，上訴人空言指摘，亦非可取。
五、綜上所述，本件依上訴意旨足認上訴為無理由，爰不經言詞
    辯論逕予判決駁回上訴。並確定第二審訴訟費用1,500 元由
    上訴人負擔。
六、據上論結，本件上訴為無理由，依民事訴訟法第436 條之29
    第2 款、第436 條之32第1 項、第2 項、第436 條之19第1
    項、第449 條第1 項、第78條，判決如主文。
中    華    民    國    97    年    7     月    17    日
                  民事第四庭    審判長  王  銘
                                法  官  呂麗玉
                                法  官  郭佳瑛
以上正本證明與原本無異。
本件判決不得上訴。
中    華    民    國    97    年    7     月    17    日
                                書記官


司法院資訊處製作；財團法人民間司法改革基金會備份。
